【裁判字號】    89,易,1208
【裁判日期】    891003
【裁判案由】    誹謗
【裁判全文】
臺灣臺北地方法院刑事判決                        八十九年度易字第一二八號
    公  訴  人  臺灣臺北地方法院檢察署檢察官
    被      告  戊○○
右列被告因妨害名譽案件，經檢察官聲請簡易判決處刑（八十九年度偵字第八三二三
號），本院認為不得以簡易判決處刑，而以普通程序審判，判決如左：
    主  文
戊○○無罪。
    理  由
一、公訴意旨略以：被告戊○○係設於臺北市○○街四十五號之台大文豪大廈管理委
    員會（下稱管委會）副主任委員（下稱副主委），基於概括毀損他人名譽之犯意
    ，竟先於民國八十九年一月十二日之管委會開會中，公然指述告訴人即主任委員
    （下稱主委）乙○○與總幹事任玉蘭有不正當之親密關係，並親眼看到任玉蘭坐
    在告訴人大腿上等不實言語；又於同年二月二十六日上午十時之大廈區分所有權
    人大會上，公然指摘告訴人竊佔公款等不實言語，皆足以生損害於告訴人之名譽
    ，因認被告涉有刑法第三百十條第一項之罪嫌。
二、按犯罪事實應依證據認定之，無證據不得推定其犯罪事實，又不能證明被告犯罪
    者，應諭知無罪之判決，刑事訴訟法第一百五十四條第一項、第三百零一條第一
    項分別定有明文。又刑事訴訟法上所謂認定犯罪事實之證據，係指足以認定被告
    確有犯罪行為之積極證據而言（最高法院二十九年上字第三一○五號判例參照）
    。事實之認定，應憑證據，如未能發現相當證據，或證據不足以證明，自不能以
    推測或擬制之方法，為裁判基礎（最高法院四十年台上字第八六號判例參照）。
    另按認定犯罪事實，所憑之證據，雖不以直接證據為限，間接證據亦包括在內，
    然無論直接或間接證據，其為訴訟上之證明，須於通常一般之人均不致於有所懷
    疑，而得確信其為真實之程度者，始得據之為有罪之認定，倘其證明尚未達到此
    一程度，而有合理性懷疑之存在時，即無從為有罪之認定，此亦有最高法院七十
    六年台上字第四九八六號判例可資參照。又告訴人之告訴，係以使被告受刑事訴
    追為目的，是其陳述是否與事實相符，仍應調查其他證據以資審認（最高法院五
    十二年臺上字第一三００號判例意旨參照）。
三、公訴人認被告有誹謗犯行，無非以右開犯罪事實，業據告訴人指述歷歷，核與證
    人丙○○具結證述情節相同，為其論據。
四、惟訊據被告固供承身為台大文豪大廈管委會副主委、於八十九年二月二十六日區
    分所有權人大會開會時公開指稱如告訴人不將管委會款項交出，即屬侵占公款之
    事實不諱，惟堅決否認涉有誹謗之犯行，辯稱：其於八十九年一月十二日管委會
    開會中並未公開指述告訴人與任玉蘭有不正當之親密關係、親眼看到任玉蘭坐在
    告訴人大腿上等語，而係丙○○告知告訴人：副主委說任玉蘭坐在告訴人大腿上
    ，被告僅稱何以告訴人要挺任玉蘭等語，之後告訴人即出手毆打被告；因告訴人
    於召開區分所有權人大會前業已請辭，請求告訴人提前辦理交接，為其所拒絕，
    故而提前召開區分所有權人大會以改選主委，而告訴人如不為交接，即可能構成
    侵占公款等語。
五、經查：
（一）八十九年一月十二日管委會部分：
    １、查告訴人於八十八年四月至八十九年一月止係設於臺北市○○街四十五號之
        台大文豪大廈管委會之第一屆主委，被告係副主委，而管委會於八十九年一
        月十二日晚間九時許，在臺北市○○街四十五號三樓之十三召開委員會議，
        此為告訴人與被告所不爭執。
    ２、本件首應審酌者厥為被告於開會當天是否公然指述告訴人與任玉蘭有不正當
        之親密關係，並親眼看到任玉蘭坐在告訴人大腿上等語。經查：
    （１）告訴人固舉出證人丁○○、甲○○、庚○○為證，惟證人丁○○證稱：當
          天並不在場等語（見本院卷第四十七至四十八頁之訊問筆錄），證人王小
          玲、庚○○雖未到場作證，惟均具狀表示其亦未在場（見偵查卷第三十四
          至三十六頁，本院卷第三十－一頁），自無從為本案之佐證。
    （２）另證人辛○○證稱：並未聽聞被告說過告訴人與任玉蘭有親密關係及任玉
          蘭坐在告訴人大腿上，當場聽到丙○○說都是被告亂講親密關係、坐大腿
          等，告訴人質問被告有無此事，被告均未說話，告訴人有打被告嘴巴等語
          （見偵查卷第三十二頁反面之訊問筆錄，本院卷第二十二頁之訊問筆錄）
          ；證人壬○○證稱：（問：當時開會時被告有無說告訴人與任玉蘭有不正
          當之親密關係、坐大腿等事？）沒有，被告從發生爭執前一直沒有講話，
          都是丙○○在講話，因為時間已久，我已經記不得他到底講什麼，丙○○
          講完後，突然告訴人就打被告耳光等語（見本院卷第二十四頁之訊問筆錄
          ），是以難認被告於管委會會議中有何指摘損毀告訴人名譽之事。
    （３）至告訴人所舉證人丙○○雖證稱：我有跟被告說不要亂講話，就像沒有親
          眼看到任玉蘭坐在告訴人大腿上，˙˙˙告訴人問被告有無說過此事，被
          告說有，怎麼樣，後來告訴人就走過去對被告說我再問你一遍，你是否真
          的說此事，被告說有，有就有，告訴人就給被告一巴掌，二人開始爭吵，
          告訴人又再問一次，被告還是說有，所以又給被告一巴掌等語（見偵查卷
          第三十一頁反面至第三十二頁之訊問筆錄，本院卷第九十三至九十四頁之
          訊問筆錄），足見開會期間由於丙○○向告訴人表示被告曾向他人指稱總
          幹事任玉蘭坐在告訴人之大腿上一事，致告訴人與被告發生爭執，然就證
          人丙○○所述被告向告訴人坦承指述任玉蘭坐在告訴人大腿上一事，此為
          被告所否認，而核其所述與在場證人辛○○、壬○○證述情節不符，且證
          人丙○○曾因與建商之糾紛而與被告有所不快，此經證人己○○證述明確
          （見本院卷第四十五頁之訊問筆錄），故證人丙○○之證詞委無足取。
（二）八十九年二月二十六日區分所有權人大會部分：
    １、查台大文豪大廈全體住戶於八十九年二月二十六日在臺北市○○街四十五號
        二樓（松青超市二樓）召開區分所有權人大會，被告於開會期間公然表示如
        告訴人不將管委會款項交出，即屬侵占公款等語，此為被告所自承，且經證
        人辛○○、丁○○證述明確（辛○○部分見偵查卷第三十二頁反面之訊問筆
        錄，本院卷第二十二頁之訊問筆錄；丁○○部分見本院卷第四十八頁之訊問
        筆錄）。
    ２、按對於所誹謗之事，能證明其為真實者，不罰，但涉於私德而與公共利益無
        關者，不在此限；又善意發表言論，且對於可受公評之事，而為適當之言論
        者，不罰，刑法第三百十條第三項、第三百十一條第三款分別定有明文。次
        按言論自由為人民之基本權利，憲法第十一條有明文保障，國家應給予最大
        限度之維護，俾其實現自我、溝通意見、追求真理及監督各種政治或社會活
        動之功能得以發揮。惟為兼顧對個人名譽、隱私及公共利益之保護，法律尚
        非不得對言論自由依其傳播方式為合理之限制。刑法第三百十條第一項及第
        二項誹謗罪即係保護個人法益而設，為防止妨礙他人之自由權利所必要，符
        合憲法第二十三條規定之意旨。至刑法同條第三項前段以對誹謗之事，能證
        明其為真實者不罰，係針對言論內容與事實相符者之保障，並藉以限定刑罰
        權之範圍，非謂指摘或傳述誹謗事項之行為人，必須自行證明其言論內容確
        屬真實，始能免於刑責。惟行為人雖不能證明言論內容為真實，但依其所提
        證據資料，認為行為人有相當理由確信其為真實者，即不能以誹謗罪之刑責
        相繩（大法官會議解釋釋字第五○九號解釋參照）。又按所稱善意者，乃惡
        意之對，係指行為人心意之初動，並無惡害於他人之故意者而言。稱「可受
        公評之事」，係指依其事件性質與影響，應受公眾之評論評斷或批評者而言
        ，至於是否屬可受公評之事，其標準如何，則應就具體之事件，以客觀之態
        度，社會公眾之認知及地方習俗等資為審認，一般而言，凡涉及國家社會或
        多數人之利益者，皆屬之；稱「適當之評論」，即其評論不偏激而中肯，未
        逾越必要範圍之程度者而言，至其標準仍應就社會一般之通念，以客觀之標
        準決之。準此，本件首應審酌者厥為被告於函文中所指摘之告訴人遲未交付
        管委會款項之事是否能證明其為真實且與公共利益有關，及其係基於善意發
        表言論，且對於可受公評之事，而為適當之言論者。經查：
    （１）告訴人於八十七年十一月間擔任台大文豪大廈臨時管委會之主委，於八十
          八年四月經臺北市政府報備核准，其時告訴人為第一屆主委，任職期間原
          係自八十八年四月至八十九年四月止，然告訴人於八十九年一月間寄發辭
          職函予每位管理委員，管委會先於同年一月十七日召開臨時委員會，推選
          饒發華為臨時代理主委，管委會於同年二月十四日寄發存證信函，請求告
          訴人於函到三日內完成移交手續，並交還主委、管委會之印鑑、收款章各
          一枚、安泰銀行支票簿三本、甲種及乙種活期款簿各一本，經告訴人於同
          年月十七日以查無此人為由退回，被告即以副主委之身分連署召集召開臨
          時區分所有權人大會，經五十二位區分所有權人連署，而於同年二月二十
          六日召開區分所有權人大會，會中決議改選丁○○為第二屆主委，並請告
          訴人於一週內將一切財物等交接予新主委及財務委員，管委會並將改選主
          委之事向臺北市政府報備並准予備查在案，因告訴人置之不理，故管委會
          再於同年四月十一日發函促請辦理財物帳目及大廈有關資料之移交，經告
          訴人於同年月十三日收受，迄今告訴人仍未辦妥主委交接手續，此經證人
          丁○○結證綦詳（見本院卷第四十六至四十七頁之訊問筆錄），並有辭職
          函、辭職書、存證信函二封、掛號郵件、收件回執、召開臨時區分所有權
          人會議會議通知單、臨時委員會開會提議紀錄、住戶區分所有權人大會紀
          錄、委員名冊、臺北市政府函、管理委員會函、管理委員會組織章程、大
          廈住戶管理規約在卷可稽（見本院卷第五十三至八十三頁）。
    （２）準此，告訴人始終未能完成相關財務之交接程序，從而被告要求告訴人儘
          速處理相關財務事項，否則即屬侵占，依被告所提證據資料，認為被告有
          相當理由確信其為真實，難謂有何不當之處，亦難認為有妨害告訴人名譽
          之用意可言，且事涉管委會之財務與業務之進行，本屬得受公評之事項，
          被告就此提出評論，當屬適當善意發表言論之行為，揆諸前揭說明，自免
          其誹謗刑責。
（三）綜上所述，查無被告有何指摘或傳述任何告訴人與任玉蘭有不正當之親密關係
      、任玉蘭坐在告訴人大腿上之行為，且其缺乏妨害告訴人名譽之故意，並屬對
      於可受公評之事而為適當之評論，乃以善意發表言論，自難以誹謗罪相繩。故
      被告所辯，堪以採信。此外，復查無其他積極證據足資證明被告涉有何誹謗之
      犯行，不能證明被告犯罪，自應為被告無罪判決之諭知。
據上論斷，應依刑事訴訟法第四百五十二條、第三百零一條第一項前段，判決如主文
。
本案經檢察官莊俊仁到庭執行職務。
中      華      民      國      八十九      年     十     月     三     日
                                  臺灣臺北地方法院刑事第一庭
                                        法    官  蔡  惠  如
右正本證明與原本無異。
如不服本判決，應於判決送達後十日內，向本院提出上訴狀。
                                        書 記 官  彭  雅  慧
中      華      民      國      八十九      年     十     月     五     日


司法院資訊處製作；財團法人民間司法改革基金會備份。
